臺灣臺東地方法院民事簡易判決  
111年度東簡字第101號
原      告  張喆洋
訴訟代理人  黃絢良律師
被      告  游定倫
上列當事人間請求確認本票債權不存在等事件，本院於民國111
年7月7日言詞辯論終結，判決如下：
    主  文
一、確認被告所持有記載如附表所示內容之本票債權，及自民國
    111年2月1日起至清償日止，按週年利率6%計算之利息債權
    不存在。
二、訴訟費用由被告負擔。
    事實及理由
壹、程序部分
一、確認法律關係之訴，非原告有即受確認判決之法律上利益者
    ，不得提起之；確認證書真偽或為法律關係基礎事實存否之
    訴，亦同，民事訴訟法第247條第1項另定有明文。而上開規
    定，依家事事件法第51條之規定，亦準用於家事訴訟事件。
二、而所謂即受確認判決之法律上利益，須因法律關係之存否不
    明確，致原告在私法上之地位有受侵害之危險，而此項危險
    得以對於被告之確認判決除去之者，始為存在【註1】。
三、本件原告張喆洋主張被告游定倫持有記載如附表所示內容之
    本票（下稱系爭本票）向本院聲請就系爭本票債權及利息債
    權裁定強制執行，並經本院111年度司票字第23號裁定准許
    ，被告並持該裁定向本院聲請對原告強制執行（現由本院以
    111年度司執字第5360號受理中），堪認系爭本票及其利息
    債權之存否不明確，致原告在私法上之地位之地位有受侵害
    之危險，而此項危險得以對被告之確認判決除去之，故原告
    提起本件訴訟有即受確認判決之法律上利益，應屬合法。
貳、實體部分
一、原告主張及被告答辯：
(一)原告起訴主張：
　⒈原告張喆洋係奇跡國際企業社之負責人，被告游定倫則以其
    母蔡家蕙之名義合夥經營。
　⒉原告於民國110年1月10日與訴外人華譽食品股份有限公司（
    下稱華譽公司）簽訂龍蝦契作合約，且訴外人華譽公司於11
    0年1月20日支付定金新臺幣（下同）622,000元。
　⒊而原告於110年9月間因龍蝦養殖不順利，遂與訴外人華譽公
    司之負責人黃建隆協調，同意由原告按合夥股份6：4之比例
    退還定金並結束合作，故原告應支付訴外人華譽公司373,20
    0元，被告則應支付248,800元。
　⒋其後兩造及訴外人華譽公司負責人黃建隆夫妻於110年9月13
    日，在臺東縣○○鎮○○路00號被告之住處內，由訴外人黃建隆
    要求原告簽立系爭本票，並因系爭本票之金額數字「貳」筆
    劃有誤，訴外人黃建隆認應作廢處理，原告遂重新簽立發票
    日及到期日相同且號碼為CH-No-000000號之本票（下稱0485
    78號本票），並交付訴外人黃建隆收執，復於清償訴外人華
    譽公司債務後取回。
　⒌故系爭本票實屬作廢本票，因原告疏未取走而遭被告竊取，
    原告並未交付任何人，且兩造間並無任何債權債務關係存在
    ，為此提起本件訴訟等語，並聲明如主文之所示（見本院卷
    第1-4及38-39頁）。
(二)被告答辯意旨略以：
　⒈原告於110年3月下旬，將奇跡國際企業社之款項掏空，並疑
    似將養殖之錦繡龍蝦1萬餘尾私自轉售，且訴外人華譽公司
    給付之定金亦不知去向。
　⒉被告因發覺受騙，遂多次催討原告返還其餘110年1月27日借
    貸之款項500,000元，惟原告僅還款100,000元，之後避不見
    面。而被告於110年9月13日在住處與訴外人黃建隆餐敘時，
    原告前來協調還款及其與訴外人華譽公司之違約事宜，並與
    被告協議扣除已償還之款項100,000元及之前之飯局代墊款
    項後，開立系爭本票交付被告收執，復與訴外人黃建隆協調
    歸還部分定金後，開立048578號本票交付訴外人黃建隆，到
    期日則應原告之要求至農曆年後，以便其得歸還私吞之定金
    及被告之個人借貸。
　⒊被告於111年2月8日到期日過後，因原告經被告多次催討借貸
    款項後均置之不理，故被告持系爭本票向本院聲請准予強制
    執行，並無不法等語（見本院卷第41-42頁）
二、本件適用之法律：
(一)非對話而為意思表示者，其意思表示，以通知達到相對人時
    ，發生效力。但撤回之通知，同時或先時到達者，不在此限
    ，民法第95條第1項定有明文。而票據係文義證券—亦即票據
    債務人係依票上所載文義負責（參票據法第5條第1項之規定
    ）—，故發票及背書等票據行為之生效，自以票據之交付為
    必要。此由票據法第2條、第3條及第4條第1項關於匯票、本
    票及支票之定義，均規定「發票人簽發」，且第30條第1項
    亦規定：「匯票依背書及交付而轉讓。無記名匯票得僅依交
    付轉讓之。」亦可見票據行為係以交付票據為必要【註2】
    。
(二)票據債務人不得以自己與發票人或執票人之前手間所存抗辯
    之事由對抗執票人。但執票人取得票據出於惡意者，不在此
    限，票據法第13條定有明文。而基於上開規定之反面解釋，
    如票據債務人係執票人之直接前手，則票據債務人應得以其
    與執票人間之抗辯事由（例如票據行為原因關係之抗辯）對
    抗執票人。
(三)關於舉證責任之分配原則：
　⒈票據係文義證券及無因證券，票據上之權利義務均依票上所
    載文義定之，與票據行為做為之原因關係各自獨立，亦即票
    據權利之行使並不以其原因關係存在為前提。
　⒉故票據債務人於提起確認票據債權不存在之訴訟中，縱然以
    執票人為其直接前手為由，主張票據行為原因關係不存在或
    其他抗辯事由之事實：
　⑴基於票據行為之無因性及獨立性，對於票據行為是否係基於
    票據債務人所主張之原因關係所作成（例如本票是否係因為
    清償借款債務而簽發），應由票據債務人負舉證責任。執票
    人依民事訴訟法第195條及第266條第1項第3款、第2項、第3
    項等規定，至多僅有真實、具體及完全陳述之義務（或稱事
    暗解明義務）。亦即票據債權人對於票據債務人關於原因關
    係之事實主張，應為真實、具體及完全之陳述，以供票據債
    務人得據以反駁及舉證，進而使法院得進一步判斷該票據行
    為是否係基於票據債務人所主張之原因關係所作成【註3】
    。
　⑵惟對於該原因關係存否或其他抗辯事由之事實（例如原因關
    係是否成立、生效、因清償等原因而消滅等），仍應依民事
    訴訟法第277條之規定，並參酌各該法律關係之實體法規定
    ，分配票據債務人及執票人各應負舉證責任之事實【註4】
    。　　　　
三、兩造間不爭執之事實（見本院卷第51-52頁）：
(一)原告於110年9月間與訴外人華譽公司之負責人黃建隆協議退
    還龍蝦契作之定金373,200元。
(二)原告於110年9月13日，在臺東縣○○鎮○○路00號被告之住處內
    ，應訴外人黃建隆之要求簽立發票日、到期日及票面金額與
    系爭本票均相同，且號碼為CH-No-000000號之本票（下稱04
    8578號本票），並交付予訴外人黃建隆收執，復於清償訴外
    人華譽公司債務後取回。
(三)被告持系爭本票向本院聲請就本票債權及其利息債權強制執
    行，復經本院111年度司票字第23號裁定准許，被告並持該
    裁定聲請對原告強制執行（現有本院以111年度司執字第536
    0號受理中。
(○)000000號本票於票面金額之數字欄、國字欄及發票人欄分別
    蓋有「張喆洋」之印文，票面金額國字欄「參拾柒萬參仟貳
    佰元整」之「貳」字，其第2、3劃之短橫係在第1劃長橫之
    下方，筆畫無誤。
(五)系爭本票之發票日、到期日、票面金額（含數字及國字）、
    發票人及地址均係原告所填載，且並無「張喆洋」之印文，
    而票面金額國字欄「參拾柒萬參仟貳佰元整」之「貳」字，
    其第2 劃之短橫係在第1 劃長橫之上方，且第3 劃之短橫係
    在第1 劃長橫之下方，筆畫有誤。
(六)被告於110年1月27日，將500,000元匯入中華郵政股份有限
    公司帳號00000000000000號原告之帳戶內。
四、兩造間之爭點（見本院卷第51頁反面）：
(一)系爭本票是否係原告於110年9月13日，在臺東縣○○鎮○○路00
    號被告之住處所簽發，並交付予被告收執？
(二)若系爭本票係原告所簽發並交付予被告收執，則系爭本票之
    原因關係，是否並非兩造於110年9月13日，在臺東縣○○鎮○○
    路00號被告之住處，協議原告應清償被告新台幣373,200元
    之債權債務關係（亦即系爭本票並無原因關係）？
五、本件無法證明系爭本票係原告所簽發並交付予被告收執：
(一)證人黃建隆於本院審理時具結證稱：
　⒈兩造跟我有養殖契作，並於110年9月前告知我養殖失敗，我
    就趁子女大學開學時，就從屏東來臺東，跟兩造見面處理後
    續的違約的問題。
　⒉當時這本票是我請我太太下車到成功鎮市中心的賣場去買的
    ，契作違約的部分由原告簽發本票給我的，存根聯的號碼比
    較前面也就是77號那張，一開始好像被告有提到日期還是什
    麼地方有書寫錯誤，我或原告就把77號那張本票撕掉丟到垃
    圾桶，原告就另外寫78號這張本票。寫完之後，那張本票就
    由我及我太太帶回飯店。
　⒊當時撕掉應該是連同存根聯一起撕下來，所以我這本本票裡
    面只有78號本票的存根聯，並沒有系爭本票的存根聯。
　⒋「（問：所以剛剛證稱你撕掉系爭本票的意思是否為將本票
    連同存根聯一起從本子上撕下來丟到垃圾桶？）是。」等語
    （見本院卷第52頁反面-53頁）。
(二)參酌證人上開證述，並佐以：
　⒈證人當庭提出之商業本票簿確實僅有048578號本票之存根聯
    ，並無系爭本票之存根聯（見本院卷第57頁）。　
　⒉暨048578號本票於票面金額之數字欄、國字欄及發票人欄分
    別蓋有「張喆洋」之印文，票面金額國字欄「參拾柒萬參仟
    貳佰元整」之「貳」字，其第2、3劃之短橫係在第1劃長橫
    之下方，筆畫無誤（見前揭貳㈣不爭執之事實）。
　⒊而系爭本票之發票日、到期日、票面金額（含數字及國字）
    、發票人及地址均係原告所填載，且並無「張喆洋」之印文
    ，而票面金額國字欄「參拾柒萬參仟貳佰元整」之「貳」字
    ，其第2 劃之短橫係在第1 劃長橫之上方，且第3 劃之短橫
    係在第1 劃長橫之下方，筆畫有誤（見前揭貳㈤不爭執之事
    實）。
(三)可見原告主張其因系爭本票之金額數字「貳」筆劃有誤，訴
    外人黃建隆認應作廢處理，其遂重新簽立048578號本票，並
    交付訴外人黃建隆收執一節（見前揭貳㈠⒋）並非無稽。換
    言之，本件尚難僅憑被告持有系爭本票，並向本院聲請裁定
    准予強制執行獲准一節（見前揭貳㈢不爭執之事實），逕認
    系爭本票係原告於110年9月13日，在臺東縣○○鎮○○路00號被
    告之住處所簽發，並交付予被告收執（前揭貳㈠爭點）。　
    　
六、綜上所述，本件既然無法證明系爭本票係原告所簽發並交付
    予被告收執，基於前揭貳㈡㈠之規定及說明，被告自不得主張
    原告應依系爭本票所載文義負本票發票人之責任。故原告請
    求確認被告所持有記載如附表所示內容之本票債權及其利息
    債權不存在，應屬有據。
七、本件事證已臻明確，兩造其餘事實主張、證據聲明暨其他攻
    擊防禦方法，經審酌於本判決之結論不生影響，爰不一一論
    駁。　　　
八、訴訟費用負擔之依據：民事訴訟法第78條。　　　　　　　
中　　華　　民　　國　　111 　年　　7 　　月　　21　　日
                  臺東簡易庭　法  官  簡大倫
以上正本係照原本作成。
如對本判決上訴，須於判決送達後20日之不變期間內，向本院提
出上訴狀。
                              書記官  陳憶萱
中　　華　　民　　國　　111 　年　　7 　　月　　21　　日
【註1】
參最高法院42年台上字第1031號及52年台上字第1240號判決。
【註2】
另參最高法院74年台上字第804號判例及67年度第6次民事庭庭推
總會議決議（二）。
【註3】
關於不具舉證責任之當事人仍有真實、具體及完全陳述義務，參
最高法院107年台上字第1196號判決。又民事訴訟法第195條第2
項係關於兩造相互間陳述義務之規定，具有避免訴訟拖延並防止
來自對造突襲之作用，為訴訟促進義務之一部分。故為了進行迅
速、經濟而充實之證據調查，在實際為證據調查前（事實審理之
前階段），法院應先依訴訟指揮及闡明權，經由促使主張及否認
之具體化，整理兩造間之事實爭點。在採用辯論主義之訴訟架構
下，此項爭點之具體化係當事人之責任（參民事訴訟法研究會第
28次研討紀錄，邱聯恭研討會後補註，收錄於民事訴訟法之研討
㈢，第239頁）。
【註4】
參最高法院103年度台簡上字第19號、105年度台簡上字第1號及1
07年度台上字第1584號判決。　
附表：
發票人 發票日 到期日 票面金額（新臺幣） 本票號碼 備註 張喆洋 110年9月13日 111年2月1日 373,200元 CH-No-048577 ⒈影本見本院卷第55頁 ⒉經本院111年度司票字第23號裁定准許被告就票面金額及利息強制執行